---
title: "Plasmidos proyecto final"
author: "Pedro, Frank y Samuel"
date: "2023-01-10"
output: html_document
---

# Disfraces genéticos: cápsulas y plásmidos en klebsiella neumoniae

#### Descripción del problema:

Modelar la adquisición de capsulas mediantes plasmidos con comportamiento parasitico en klebsiella como un posible mecanismo contra fagos.

Modelo matemático de fagos y capsulas (Suceptible a ajustes)

$$
\begin{aligned}
\dot{d1} &=& \alpha C \rho-\gamma \rho \rho1 - \gamma \rho \rho 2+ \rho e (1-\delta) \alpha C \rho 1 - \delta 1 \rho \\
\dot{d2} &=& (1-\delta)\alpha C \rho 1+ \gamma \rho \rho1 - \rho e (1-\delta) \alpha C \rho 1 - \delta 1 \rho 1 \\
\dot{d3} &=& ((1- \delta)-\sigma)\alpha C \rho 2 + \gamma \rho \rho 2 - \rho e ((1-\delta)- \sigma)\alpha C \rho 2 -\delta 1 \rho 2
\end{aligned}
$$

Codigo

```{r}
library(deSolve)
CAPsulas <- function(t, state, parameters) {
  with(as.list(c(state, parameters)), {
    
    # Acá van definidas las ecuaciones
    
    d1 <- alpha*C*rho - gama*rho*rho1 - gama*rho*rho2 + rhoe*(1-delta)*alpha*C*rho1 - delta1*rho
    d2 <- (1-delta)*alpha*C*rho1 + gama*rho*rho1 - rhoe*(1-delta)*alpha*C*rho1 - delta1*rho1
    d3 <- ((1-delta)-sigam)*alpha*C*rho2 + gama*rho*rho2 - rhoe*((1-delta)-sigam)*alpha*C*rho2 - delta1*rho2
  
    list(c(d1, d2, d3))
  })
}

pars <- c(alpha= 0.22 , gama = 0.2 , S= .2, rhoe = .21, delta = .3 , 
          delta1 = .31, C = 10, sigam =.3)  
condiciones_iniciales <- c(rho =100, rho1= 100 , rho2= 100)
tiempo <- seq(0, 20, by = 0.001)
out <- ode(condiciones_iniciales, tiempo, SIRC, pars) 
```

Grafica... aún falta ajustar los parametros al modelo pero ya responde

```{r}
matplot(out[ , 1], out[ , 2:3], type = "l", xlab = "tiempo", ylab = "Población",
        main = "poblaciones con capsulas", lwd = 2)
legend("topright", c("Sin capsula", "Capsula 1", "Cpasula 2"), col = 1:3,lty=1:3,cex=0.5)
```
