---
title: "Plasmidos proyecto final"
author: "Barrón Uribe Pedro Jesús, Juárez Luna Jonathan Samuel, Pérez Storms Francisco Alfonso"
date: "2023-01-10"
output: html_document
---

# La Interacción Cápsula-Plásmido

# Disfraces Genéticos: Cápsulas-Plásmidos.

¿Qué son los plásmidos? Los plásmidos son material genético autónomo de tamaño variable que aprovechan la maquinaria de replicación de un hospedero (bacterias y/o arqueas) para replicarse y que se transfieren de forma horizontal entre células (Attéré et al., 2017).

¿Cómo se adquieren los plásmidos? De acuerdo con Boto en 2019, pueden ser adquiridos a través de 2 vías: Conjugación: Donde existe un intercambio directo de plásmidos entre células. Transformación: Donde los plásmidos se encuentran de forma libre e infectan a las células.

Los plásmidos juegan un papel muy importante dentro de la diseminación de genes de resistencia, ya que se transmiten de forma horizontal entre arqueas y bacterias. Se estima que el 80% de los genes de resistencia a antibióticos que posee Salmonella enterica pertenecen a plásmidos (McMillan et al., 2019).

Otra característica otorgada por los plásmidos son las cápsulas bacterianas, estructuras que protegen a las células de ambientes y situaciones hostiles, como la infección por bacteriófagos, la desecación o la exposición ambientes tóxicos (Moxon & Kroll, 1990; Lopez et al., 2021).

La interacción cápsula-fago es muy compleja, ya que las bacterias con cápsula al estar en presencia de fagos pierden la cápsula para evitar ser depredados, ya que éstos se ven atraídos por los plásmidos. A partir de este descubrimiento, se propuso la hipótesis que señala que las células pueden perder y volver a adquirir las cápsulas a través de la entrada y salida de los plásmidos de la célula para evitar ser depredados (Lopez et al., 2021).

#### Descripción del problema:

Modelar la interacción plásmido-cápsula que se da durante los procesos de fagocitosis.

Variables rho : Bacteria sin cápsula rho1: Bacteria con cápsula 1 rho2: Batería con cápsula 2

Parámetros alfa: Tasa de Fitness C: Límite de nutrientes gamma: Tasa de conjugación del plásmido rho e: Tasa de pérdida del plásmido delta: Porción de bacterias que al dividirse se quedan sin plásmidos delta1: Tasa de muerte natural lambda: Tasa de muerte por fagos

Modelo matemático $$
\begin{aligned}
\dot{rho} &=& \alpha C \rho-\gamma \rho \rho1 - \gamma \rho \rho 2 + \rho e (1-\delta) \alpha C \rho 1 + \rho e ((1-\delta)- \sigma)\alpha C \rho 2 - \delta 1 \rho \\
\dot{rho2} &=& (1-\delta)\alpha C \rho 1+ \gamma \rho \rho1 - \rho e (1-\delta) \alpha C \rho 1 - \delta 1 \rho 1 -  \lambda  \rho1\\ 
\dot{rho3} &=& ((1- \delta)-\sigma)\alpha C \rho 2 + \gamma \rho \rho 2 - \rho e ((1-\delta)- \sigma)\alpha C \rho 2 -\delta 1 \rho 2 -  \lambda  \rho2
\end{aligned}
$$

Código

```{r}
library(deSolve)
CAPsulas <- function(t, state, parameters) {
  with(as.list(c(state, parameters)), {
    
    # Acá van definidas las ecuaciones
    
    d1 <- alpha*C*rho - gama*rho*rho1 - gama*rho*rho2 + rhoe*(1-delta)*alpha*C*rho1 +  rhoe*((1-delta)-sigam)*alpha*C*rho2 - delta1*rho
    d2 <- (1-delta)*alpha*C*rho1 + gama*rho*rho1 - rhoe*(1-delta)*alpha*C*rho1 - delta1*rho1 - lamda*rho1
    d3 <- ((1-delta)-sigam)*alpha*C*rho2 + gama*rho*rho2 - rhoe*((1-delta)-sigam)*alpha*C*rho2 - delta1*rho2 - lamda*rho2
  
    list(c(d1, d2, d3))
  })
}

pars <- c(alpha= 0.22 , gama = 0.2 , S= .2, rhoe = .21, delta = .3 , 
          delta1 = .31, C = 10, sigam =.3, lamda=.06)  
condiciones_iniciales <- c(rho =100, rho1= 100 , rho2= 100)
tiempo <- seq(0, 20, by = 0.001)
out <- ode(condiciones_iniciales, tiempo, SIRC, pars) 
```

Gráfica

```{r}
matplot(out[ , 1], out[ , 2:3], type = "l", xlab = "tiempo", ylab = "Población",
        main = "poblaciones con capsulas", lwd = 2)
legend("topright", c("Sin capsula", "Capsula 1", "Cpasula 2"), col = 1:3,lty=1:3,cex=0.5)
```

Automata

```{r eval=FALSE, include=FALSE}
# plasmidos 1 y 2 compitiendo por bacterias sin capsula

rm(list=ls())

n=50 
mat=matrix(ncol=n,nrow=n,0) 

mat[25,15]=1 # bacteria capsula1 en (25,15)
mat[29,2]=2 # Colocar célula con plásmido 2 en (47,41)
image(mat,col=c("grey50","deeppink","seagreen1"),yaxt="n",xaxt="n",zlim=c(0,2)) # Plot image
grid(nx=n,ny=n,col="grey70",lty=1)

temp=mat
t=80 # tiempo
n_helalthy=rep(0,t) 
n_infected=rep(0,t) 
n_resistant=rep(0,t) 

for (k in 1:t){ 
  kH=0 
  kI=0 
  kR=0 
  for (i in 1:n){
    for (j in 1:n){
      if (mat[i,j]==0) { kH=kH+1} 
      if (mat[i,j]==1) { kI=kI+1} 
      if (mat[i,j]==2) { kR=kR+1} 
      R=0 
      R1= 0
      if (mat[i,j]==0){ 
        E=i+1
        W=i-1
        N=j-1
        S=j+1
        if (E==n+1) { E=1}
        if (W==0) { W=n}
        if (N==0) { N=n}
        if (S==n+1) { S=1}
        
        if(mat[E,j]==1){R=R+1} 
        if(mat[W,j]==1){R=R+1} 
        if(mat[i,N]==1){R=R+1} 
        if(mat[i,S]==1){R=R+1} 
        if(mat[E,N]==1){R=R+1} 
        if(mat[E,S]==1){R=R+1} 
        if(mat[W,N]==1){R=R+1} 
        if(mat[W,S]==1){R=R+1} 
      }
      a=-1.5
      b=0.6
      Pinfect=(1/(1+exp(-(a+b*R)))) 
      g=runif(1) 
      if (g<Pinfect & mat[i,j]==0 & R>0){
        temp[i,j]=1 
      } ### fin de los suceptibles a infectados
      
      # plasmido 2
      if (mat[i,j]==0){ 
        E=i+1
        W=i-1
        N=j-1
        S=j+1
        
        if (E==n+1) { E=1}
        if (W==0) { W=n}
        if (N==0) { N=n}
        if (S==n+1) { S=1}
        
        if(mat[E,j]==2){R1=R1+1} 
        if(mat[W,j]==2){R1=R1+1} 
        if(mat[i,N]==2){R1=R1+1} 
        if(mat[i,S]==2){R1=R1+1} 
        if(mat[E,N]==2){R1=R1+1} 
        if(mat[E,S]==2){R1=R1+1} 
        if(mat[W,N]==2){R1=R1+1} 
        if(mat[W,S]==2){R1=R1+1} 
      }
      a1<- -1.8
      b1<- 0.3
      Pinfect1<- (1/(1+exp(-(a+b*R1)))) 
      g1<- runif(1) 
      if (g1<Pinfect1 & mat[i,j]==0 & R1>0){
        temp[i,j]=2 
      }
      
      
      
      
    }
  }
  image(mat,col=c("grey50","deeppink","seagreen1"),add=F,zlim=c(0,2)) 
  grid(nx=n,ny=n,col="grey70",lty=1)
  Sys.sleep(0.1) 
  mat=temp 
  n_helalthy[k]=kH
  n_infected[k]=kI
  n_resistant[k]=kR
}
```

```{r eval=FALSE, include=FALSE}
# se comparten plasmidos entre todos sin afectar a bacterias con un plasmido
## Bueno

rm(list=ls())
q=0.5 
n=50 
mat=matrix(ncol=n,nrow=n,0) 

mat[2,39]=1 
mat[29,2]=2 
image(mat,col=c("grey50","deeppink","seagreen1"),yaxt="n",xaxt="n",zlim=c(0,2)) 
grid(nx=n,ny=n,col="grey70",lty=1)

temp=mat
t=80 
n_helalthy=rep(0,t) 
n_infected=rep(0,t) 
n_resistant=rep(0,t) 

for (k in 1:t){ 
  kH=0 
  kI=0 
  kR=0 
  
  for (i in 1:n){
    for (j in 1:n){
      if (mat[i,j]==0) { kH=kH+1} 
      if (mat[i,j]==1) { kI=kI+1} 
      if (mat[i,j]==2) { kR=kR+1} 
      R=0 
      R1= 0
      R0 = 0
      
      
      if (mat[i,j]==0){ 
        E=i+1
        W=i-1
        N=j-1
        S=j+1
        
        if (E==n+1) { E=1}
        if (W==0) { W=n}
        if (N==0) { N=n}
        if (S==n+1) { S=1}
        
        if(mat[E,j]==1){R=R+1} 
        if(mat[W,j]==1){R=R+1} 
        if(mat[i,N]==1){R=R+1} 
        if(mat[i,S]==1){R=R+1} 
        if(mat[E,N]==1){R=R+1} 
        if(mat[E,S]==1){R=R+1} 
        if(mat[W,N]==1){R=R+1} 
        if(mat[W,S]==1){R=R+1} 
      }
      a=-1.5
      b=0.6
      Pinfect=(1/(1+exp(-(a+b*R)))) 
      g<-runif(1) 
      if (g<Pinfect & mat[i,j]==0 & R>0){
        temp[i,j]=1 
      } 
      
      
      if (mat[i,j]==0){ 
        E=i+1
        W=i-1
        N=j-1
        S=j+1
        
        if (E==n+1) { E=1}
        if (W==0) { W=n}
        if (N==0) { N=n}
        if (S==n+1) { S=1}
        
        if(mat[E,j]==2){R1=R1+1} 
        if(mat[W,j]==2){R1=R1+1} 
        if(mat[i,N]==2){R1=R1+1} 
        if(mat[i,S]==2){R1=R1+1} 
        if(mat[E,N]==2){R1=R1+1} 
        if(mat[E,S]==2){R1=R1+1} 
        if(mat[W,N]==2){R1=R1+1} 
        if(mat[W,S]==2){R1=R1+1} 
      }
      a1<- -1.5
      b1<- 0.9
      Pinfect1<- (1/(1+exp(-(a+b*R1)))) 
      g1<- runif(1) 
      if (g1<Pinfect1 & mat[i,j]==0 & R1>0){
        temp[i,j]=2 
      }
      
      
      if (mat[i,j]==2){ 
        E=i+1
        W=i-1
        N=j-1
        S=j+1
        
        if (E==n+1) { E=1}
        if (W==0) { W=n}
        if (N==0) { N=n}
        if (S==n+1) { S=1}
       
        if(mat[E,j]==0){R0=R0+1} 
        if(mat[W,j]==0){R0=R0+1} 
        if(mat[i,N]==0){R0=R0+1} 
        if(mat[i,S]==0){R0=R0+1} 
        if(mat[E,N]==0){R0=R0+1} 
        if(mat[E,S]==0){R0=R0+1} 
        if(mat[W,N]==0){R0=R0+1} 
        if(mat[W,S]==0){R0=R0+1} 
      }
      a=-1.4
      b=0.8
      Pinfect=(1/(1+exp(-(a+b*R0)))) 
      g2<-runif(1) 
      if (g2<Pinfect & mat[i,j]==2 & R0>0){
        temp[i,j]=0 
      }
      
      
      if (mat[i,j]==1){ 
        E=i+1
        W=i-1
        N=j-1
        S=j+1
        
        if (E==n+1) { E=1}
        if (W==0) { W=n}
        if (N==0) { N=n}
        if (S==n+1) { S=1}
        
        if(mat[E,j]==0){R0=R0+1} 
        if(mat[W,j]==0){R0=R0+1} 
        if(mat[i,N]==0){R0=R0+1} 
        if(mat[i,S]==0){R0=R0+1} 
        if(mat[E,N]==0){R0=R0+1} 
        if(mat[E,S]==0){R0=R0+1} 
        if(mat[W,N]==0){R0=R0+1} 
        if(mat[W,S]==0){R0=R0+1} 
      }
      a1<- -1.4
      b1<- 0.8
      Pinfect1<- (1/(1+exp(-(a+b*R0)))) 
      g3<- runif(1) 
      if (g3<Pinfect1 & mat[i,j]==1 & R0>0){
        temp[i,j]=0 
      }
      
      
    }
  }
  image(mat,col=c("grey50","deeppink","seagreen1"),add=F,,zlim=c(0,2)) 
  grid(nx=n,ny=n,col="grey70",lty=1)
  Sys.sleep(0.1) 
  mat=temp 
 
  n_helalthy[k]=kH
  n_infected[k]=kI
  n_resistant[k]=kR
}

```

```{r eval=FALSE, include=FALSE}
# plasmidos infectivos entre ellos pero con muerte de bacterias
# mas completo
rm(list=ls())
q=0.005 # Probabilidad de muerte
n=50 # matriz de 50 x 50
mat=matrix(ncol=n,nrow=n,0) # Crea una matriz de bacterias sin capsula

mat[2,39]=1 # coloca la bacteria con capsula 1 en (25,15)
mat[29,2]=2 # Colocar bacteria con capsula 2 en (47,41)
image(mat,col=c("grey50","deeppink","seagreen1", "black"),yaxt="n",xaxt="n",zlim=c(0,3)) # Plot image
grid(nx=n,ny=n,col="grey70",lty=1)

temp=mat
t=80 # Tiempo del automata
n_SinCapsula=rep(0,t) # Vector sin capsula (conteos)
n_Capsula1=rep(0,t) # Vector con capsula1
n_Capsula2=rep(0,t) # Vector con capsula
n_death = rep(0,t)

for (k in 1:t){ # Repetir t veces 
  kH=0 # inicio de contadores 
  kI=0 
  kR=0 
  kD=0
  # 
  for (i in 1:n){
    for (j in 1:n){
      if (mat[i,j]==0) { kH=kH+1} # Conteo sincapsula
      if (mat[i,j]==1) { kI=kI+1} # Conteo capsula1
      if (mat[i,j]==2) { kR=kR+1} # Conteo capsula2
      if (mat[i,j]==3) { kD=kD+1} # conteo de muertes
      R=0 # inicializar los conteos desde cero
      R1= 0
      R0 = 0
      
      # inicia conteos
      if (mat[i,j]==0){ # van para capsula, bacteria sin capsula
        E=i+1
        W=i-1
        N=j-1
        S=j+1
        # 
        if (E==n+1) { E=1}
        if (W==0) { W=n}
        if (N==0) { N=n}
        if (S==n+1) { S=1}
        # 
        if(mat[E,j]==1){R=R+1} # East
        if(mat[W,j]==1){R=R+1} # West
        if(mat[i,N]==1){R=R+1} # North
        if(mat[i,S]==1){R=R+1} # South
        if(mat[E,N]==1){R=R+1} # North East
        if(mat[E,S]==1){R=R+1} # South East
        if(mat[W,N]==1){R=R+1} # North West
        if(mat[W,S]==1){R=R+1} # South West
      }
      a=-1.5
      b=0.6
      Pinfect=(1/(1+exp(-(a+b*R)))) # Calcula la probabilidad de cambiar
      g=runif(1) # Arroja un numero aleatorio
      if (g<Pinfect & mat[i,j]==0 & R>0){
        temp[i,j]=1 # Healthy becomes infected
      } ### fin de los suceptibles a infectados
      
      # plasmido 2 con sin plasmido
      if (mat[i,j]==0){ # If healthy individual
        E=i+1
        W=i-1
        N=j-1
        S=j+1
        # 
        if (E==n+1) { E=1}
        if (W==0) { W=n}
        if (N==0) { N=n}
        if (S==n+1) { S=1}
        # 
        if(mat[E,j]==2){R1=R1+1} # East
        if(mat[W,j]==2){R1=R1+1} # West
        if(mat[i,N]==2){R1=R1+1} # North
        if(mat[i,S]==2){R1=R1+1} # South
        if(mat[E,N]==2){R1=R1+1} # North East
        if(mat[E,S]==2){R1=R1+1} # South East
        if(mat[W,N]==2){R1=R1+1} # North West
        if(mat[W,S]==2){R1=R1+1} # South West
      }
      a1<- -1.5
      b1<- 0.9
      Pinfect1<- (1/(1+exp(-(a+b*R1)))) # Calcula la probabilidad de cambiar
      g1<- runif(1) # Arroja un numero aleatorio
      if (g1<Pinfect1 & mat[i,j]==0 & R1>0){
        temp[i,j]=2 # Bacteria sin capsula pasa a plasmido 2
      }
      
      ### plasmido 1 infecta al 2 
      if (mat[i,j]==2){ #  el plasmido 2 se infecta con el plasmido 1
        E=i+1
        W=i-1
        N=j-1
        S=j+1
        # 
        if (E==n+1) { E=1}
        if (W==0) { W=n}
        if (N==0) { N=n}
        if (S==n+1) { S=1}
        #
        if(mat[E,j]==1){R=R+1} # East
        if(mat[W,j]==1){R=R+1} # West
        if(mat[i,N]==1){R=R+1} # North
        if(mat[i,S]==1){R=R+1} # South
        if(mat[E,N]==1){R=R+1} # North East
        if(mat[E,S]==1){R=R+1} # South East
        if(mat[W,N]==1){R=R+1} # North West
        if(mat[W,S]==1){R=R+1} # South West
      }
      a=-1.5
      b=0.6
      Pinfect=(1/(1+exp(-(a+b*R)))) # Calcula la probabilidad de cambiar
      g2<-runif(1) # Arroja un numero aleatorio
      if (g2<Pinfect & mat[i,j]==2 & R>0){
        temp[i,j]=1 # pasan a plasmido 1 
      }
      
      #### plasmido 2 infecta al 1
      if (mat[i,j]==1){ # 
        E=i+1
        W=i-1
        N=j-1
        S=j+1
        # 
        if (E==n+1) { E=1}
        if (W==0) { W=n}
        if (N==0) { N=n}
        if (S==n+1) { S=1}
        # 
        if(mat[E,j]==2){R1=R1+1} # East
        if(mat[W,j]==2){R1=R1+1} # West
        if(mat[i,N]==2){R1=R1+1} # North
        if(mat[i,S]==2){R1=R1+1} # South
        if(mat[E,N]==2){R1=R1+1} # North East
        if(mat[E,S]==2){R1=R1+1} # South East
        if(mat[W,N]==2){R1=R1+1} # North West
        if(mat[W,S]==2){R1=R1+1} # South West
      }
      a1<- -1.5
      b1<- 0.9
      Pinfect1<- (1/(1+exp(-(a+b*R1)))) # Calcula la probabilidad de cambiar
      g3<- runif(1) # Arroja un numero aleatorio
      if (g3<Pinfect1 & mat[i,j]==1 & R1>0){
        temp[i,j]=2 # plasmido 1 pasa a plasmido 2
      }
      
      ## vuelven a ser sin plasmido
      ### plasmido 2 pierde su capcide
      if (mat[i,j]==2){ # SI el plasmido 2 se infecta con el plasmido 1
        E=i+1
        W=i-1
        N=j-1
        S=j+1
        # 
        if (E==n+1) { E=1}
        if (W==0) { W=n}
        if (N==0) { N=n}
        if (S==n+1) { S=1}
        # 
        if(mat[E,j]==0){R0=R0+1} # East
        if(mat[W,j]==0){R0=R0+1} # West
        if(mat[i,N]==0){R0=R0+1} # North
        if(mat[i,S]==0){R0=R0+1} # South
        if(mat[E,N]==0){R0=R0+1} # North East
        if(mat[E,S]==0){R0=R0+1} # South East
        if(mat[W,N]==0){R0=R0+1} # North West
        if(mat[W,S]==0){R0=R0+1} # South West
      }
      a=-1.4
      b=0.8
      Pinfect=(1/(1+exp(-(a+b*R0)))) # Calcula la probabilidad de cambiar
      g4<-runif(1) # Arroja un numero aleatorio
      if (g4<Pinfect & mat[i,j]==2 & R0>0){
        temp[i,j]=0 # pasan a plasmido 1 
      }
      
      #### plasmido 1 pierde su capsula
      if (mat[i,j]==1){ # 
        E=i+1
        W=i-1
        N=j-1
        S=j+1
        # 
        if (E==n+1) { E=1}
        if (W==0) { W=n}
        if (N==0) { N=n}
        if (S==n+1) { S=1}
        # 
        if(mat[E,j]==0){R0=R0+1} # East
        if(mat[W,j]==0){R0=R0+1} # West
        if(mat[i,N]==0){R0=R0+1} # North
        if(mat[i,S]==0){R0=R0+1} # South
        if(mat[E,N]==0){R0=R0+1} # North East
        if(mat[E,S]==0){R0=R0+1} # South East
        if(mat[W,N]==0){R0=R0+1} # North West
        if(mat[W,S]==0){R0=R0+1} # South West
      }
      a1<- -1.4
      b1<- 0.8
      Pinfect1<- (1/(1+exp(-(a+b*R0)))) # Calcula la probabilidad de cambiar
      g5<- runif(1) # Arroja un numero aleatorio
      if (g5<Pinfect1 & mat[i,j]==1 & R0>0){
        temp[i,j]=0 # plasmido 1 pasa a plasmido 2
      }
      
      #muertos
      if (mat[i,j]==1){ 
        g6<-runif(1) ##### Conteo por probabilidad de los muertos de la capsula 1
        if (g6<q){ ########
          temp[i,j]=3
        }
        }
        if (mat[i,j]==2){ 
          g7<-runif(1) #####Conteo por probabilidad de los muertos de la capsula 2
          if (g7<q){ ########
            temp[i,j]=3
          }
        }  
      if (mat[i,j]==0){ 
        g8<-runif(1) #####Conteo por probabilidad de los muertos de la capsula 2
        if (g8<q){ ########
          temp[i,j]=3
        }
      }  
      
      
      
      
    }
  }
  image(mat,col=c("grey50","deeppink","seagreen1", "black"),add=F,,zlim=c(0,3)) # Plot image
  grid(nx=n,ny=n,col="grey70",lty=1)
  Sys.sleep(0.1) 
  mat=temp # sobreescribe la matriz en la terminal de plot 
  # Guarda el conteo de sin capsula, cap1, cap2 y muertos
  n_SinCapsula[k]=kH
  n_Capsula1[k]=kI
  n_Capsula2[k]=kR
  n_death[k]=kD
}

```

```{r eval=FALSE, include=FALSE}
## Competencia entre plasmidos<

rm(list=ls())

n=50 
mat=matrix(ncol=n,nrow=n,0) 

mat[2,39]=1 
mat[29,2]=2 
image(mat,col=c("grey50","deeppink","seagreen1"),yaxt="n",xaxt="n",zlim=c(0,2)) 
grid(nx=n,ny=n,col="grey70",lty=1)

temp=mat
t=80 
n_helalthy=rep(0,t) 
n_infected=rep(0,t) 
n_resistant=rep(0,t) 

for (k in 1:t){ 
  kH=0 
  kI=0 
  kR=0 
  for (i in 1:n){
    for (j in 1:n){
      if (mat[i,j]==0) { kH=kH+1} 
      if (mat[i,j]==1) { kI=kI+1} 
      if (mat[i,j]==2) { kR=kR+1} 
      R = 0 
      R1= 0
      
      # inicia conteos
      if (mat[i,j]==0){ 
        E=i+1
        W=i-1
        N=j-1
        S=j+1
       
        if (E==n+1) { E=1}
        if (W==0) { W=n}
        if (N==0) { N=n}
        if (S==n+1) { S=1}
        
        if(mat[E,j]==1){R=R+1} # Este
        if(mat[W,j]==1){R=R+1} # Oeste
        if(mat[i,N]==1){R=R+1} # Norte
        if(mat[i,S]==1){R=R+1} # Sur
        if(mat[E,N]==1){R=R+1} # Nor Este
        if(mat[E,S]==1){R=R+1} # Sur Este
        if(mat[W,N]==1){R=R+1} # Nor Oeste
        if(mat[W,S]==1){R=R+1} # Sur Oeste
      }
      a=-1.5
      b=0.6
      Pinfect=(1/(1+exp(-(a+b*R)))) 
      g<-runif(1) 
      if (g<Pinfect & mat[i,j]==0 & R>0){
        temp[i,j]=1 
      } 
      
      if (mat[i,j]==0){ 
        E=i+1
        W=i-1
        N=j-1
        S=j+1
        
        if (E==n+1) { E=1}
        if (W==0) { W=n}
        if (N==0) { N=n}
        if (S==n+1) { S=1}
        
        if(mat[E,j]==2){R1=R1+1} # Este
        if(mat[W,j]==2){R1=R1+1} # Oeste
        if(mat[i,N]==2){R1=R1+1} # Norte
        if(mat[i,S]==2){R1=R1+1} # Sur
        if(mat[E,N]==2){R1=R1+1} # Nor Este
        if(mat[E,S]==2){R1=R1+1} # Sur Este
        if(mat[W,N]==2){R1=R1+1} # Nor Oeste
        if(mat[W,S]==2){R1=R1+1} # Sur Este
      }
      a1<- -1.5
      b1<- 0.9
      Pinfect1<- (1/(1+exp(-(a+b*R1)))) 
      g1<- runif(1) 
      if (g1<Pinfect1 & mat[i,j]==0 & R1>0){
        temp[i,j]=2 
      }
     
      if (mat[i,j]==2){ 
        E=i+1
        W=i-1
        N=j-1
        S=j+1
       
        if (E==n+1) { E=1}
        if (W==0) { W=n}
        if (N==0) { N=n}
        if (S==n+1) { S=1}
       
        if(mat[E,j]==1){R=R+1} # Este
        if(mat[W,j]==1){R=R+1} # Oeste
        if(mat[i,N]==1){R=R+1} # Norte
        if(mat[i,S]==1){R=R+1} # Sur
        if(mat[E,N]==1){R=R+1} # Nor Este
        if(mat[E,S]==1){R=R+1} # Sur Este
        if(mat[W,N]==1){R=R+1} # Nor Oeste
        if(mat[W,S]==1){R=R+1} # Sur Oeste
      }
      a=-1.5
      b=0.6
      Pinfect=(1/(1+exp(-(a+b*R)))) 
      g2<-runif(1) 
      if (g2<Pinfect & mat[i,j]==2 & R>0){
        temp[i,j]=1 
      }
      
      if (mat[i,j]==1){ 
        E=i+1
        W=i-1
        N=j-1
        S=j+1
       
        if (E==n+1) { E=1}
        if (W==0) { W=n}
        if (N==0) { N=n}
        if (S==n+1) { S=1}
       
        if(mat[E,j]==2){R1=R1+1} # Este
        if(mat[W,j]==2){R1=R1+1} # Oeste
        if(mat[i,N]==2){R1=R1+1} # Norte
        if(mat[i,S]==2){R1=R1+1} # Sur
        if(mat[E,N]==2){R1=R1+1} # Nor Este
        if(mat[E,S]==2){R1=R1+1} # Sur Este
        if(mat[W,N]==2){R1=R1+1} # Nor Oeste
        if(mat[W,S]==2){R1=R1+1} # Sur Oeste
      }
      a1<- -1.5
      b1<- 0.9
      Pinfect1<- (1/(1+exp(-(a+b*R1)))) 
      g3<- runif(1) 
      if (g3<Pinfect1 & mat[i,j]==1 & R1>0){
        temp[i,j]=2 
      }
      
      
    }
  }
  image(mat,col=c("grey50","deeppink","seagreen1"),add=F,zlim=c(0,2)) 
  grid(nx=n,ny=n,col="grey70",lty=1)
  Sys.sleep(0.1) 
  mat=temp 
  n_helalthy[k]=kH
  n_infected[k]=kI
  n_resistant[k]=kR
}

```

```{r eval=FALSE, include=FALSE}
# Se infectan plasmidos que incluso tienen bacterias con un plasmido
# mas completo
rm(list=ls())
n=50 
mat=matrix(ncol=n,nrow=n,0) 

mat[2,39]=1 
mat[29,2]=2 
image(mat,col=c("grey50","deeppink","seagreen1"),yaxt="n",xaxt="n",zlim=c(0,2)) 
grid(nx=n,ny=n,col="grey70",lty=1)

temp=mat
t=80 
n_helalthy=rep(0,t) 
n_infected=rep(0,t) 
n_resistant=rep(0,t) 

for (k in 1:t){ 
  kH=0 
  kI=0 
  kR=0 
  for (i in 1:n){
    for (j in 1:n){
      if (mat[i,j]==0) { kH=kH+1} 
      if (mat[i,j]==1) { kI=kI+1} 
      if (mat[i,j]==2) { kR=kR+1} 
      R = 0 
      R1= 0
      R0= 0
      
      # inicia conteos
      if (mat[i,j]==0){ 
        E=i+1
        W=i-1
        N=j-1
        S=j+1
        
        if (E==n+1) { E=1}
        if (W==0) { W=n}
        if (N==0) { N=n}
        if (S==n+1) { S=1}
       
        if(mat[E,j]==1){R=R+1} # East
        if(mat[W,j]==1){R=R+1} # West
        if(mat[i,N]==1){R=R+1} # North
        if(mat[i,S]==1){R=R+1} # South
        if(mat[E,N]==1){R=R+1} # North East
        if(mat[E,S]==1){R=R+1} # South East
        if(mat[W,N]==1){R=R+1} # North West
        if(mat[W,S]==1){R=R+1} # South West
      }
      a=-1.5
      b=0.6
      Pinfect=(1/(1+exp(-(a+b*R)))) 
      g<-runif(1) 
      if (g<Pinfect & mat[i,j]==0 & R>0){
        temp[i,j]=1 
      } 
      
      
      if (mat[i,j]==0){ 
        E=i+1
        W=i-1
        N=j-1
        S=j+1
        if (E==n+1) { E=1}
        if (W==0) { W=n}
        if (N==0) { N=n}
        if (S==n+1) { S=1}
       
        if(mat[E,j]==2){R1=R1+1} # East
        if(mat[W,j]==2){R1=R1+1} # West
        if(mat[i,N]==2){R1=R1+1} # North
        if(mat[i,S]==2){R1=R1+1} # South
        if(mat[E,N]==2){R1=R1+1} # North East
        if(mat[E,S]==2){R1=R1+1} # South East
        if(mat[W,N]==2){R1=R1+1} # North West
        if(mat[W,S]==2){R1=R1+1} # South West
      }
      a1<- -1.5
      b1<- 0.9
      Pinfect1<- (1/(1+exp(-(a+b*R1)))) 
      g1<- runif(1) 
      if (g1<Pinfect1 & mat[i,j]==0 & R1>0){
        temp[i,j]=2 
      }
      
      ### plasmido 1 infecta al 2 
      if (mat[i,j]==2){ 
        E=i+1
        W=i-1
        N=j-1
        S=j+1
       
        if (E==n+1) { E=1}
        if (W==0) { W=n}
        if (N==0) { N=n}
        if (S==n+1) { S=1}
        
        if(mat[E,j]==1){R=R+1} # East
        if(mat[W,j]==1){R=R+1} # West
        if(mat[i,N]==1){R=R+1} # North
        if(mat[i,S]==1){R=R+1} # South
        if(mat[E,N]==1){R=R+1} # North East
        if(mat[E,S]==1){R=R+1} # South East
        if(mat[W,N]==1){R=R+1} # North West
        if(mat[W,S]==1){R=R+1} # South West
      }
      a=-1.5
      b=0.6
      Pinfect=(1/(1+exp(-(a+b*R)))) 
      g2<-runif(1) 
      if (g2<Pinfect & mat[i,j]==2 & R>0){
        temp[i,j]=1 # pasan a plasmido 1 
      }
      
      #### plasmido 2 infecta al 1
      if (mat[i,j]==1){ 
        E=i+1
        W=i-1
        N=j-1
        S=j+1
       
        if (E==n+1) { E=1}
        if (W==0) { W=n}
        if (N==0) { N=n}
        if (S==n+1) { S=1}
       
        if(mat[E,j]==2){R1=R1+1} # East
        if(mat[W,j]==2){R1=R1+1} # West
        if(mat[i,N]==2){R1=R1+1} # North
        if(mat[i,S]==2){R1=R1+1} # South
        if(mat[E,N]==2){R1=R1+1} # North East
        if(mat[E,S]==2){R1=R1+1} # South East
        if(mat[W,N]==2){R1=R1+1} # North West
        if(mat[W,S]==2){R1=R1+1} # South West
      }
      a1<- -1.5
      b1<- 0.9
      Pinfect1<- (1/(1+exp(-(a+b*R1)))) 
      g3<- runif(1) 
      if (g3<Pinfect1 & mat[i,j]==1 & R1>0){
        temp[i,j]=2 
      }
      
      ## vuelven a ser sin plasmido
      ### plasmido 2 pierde su capcide
      if (mat[i,j]==2){ 
        E=i+1
        W=i-1
        N=j-1
        S=j+1
       
        if (E==n+1) { E=1}
        if (W==0) { W=n}
        if (N==0) { N=n}
        if (S==n+1) { S=1}
       
        if(mat[E,j]==0){R0=R0+1} # East
        if(mat[W,j]==0){R0=R0+1} # West
        if(mat[i,N]==0){R0=R0+1} # North
        if(mat[i,S]==0){R0=R0+1} # South
        if(mat[E,N]==0){R0=R0+1} # North East
        if(mat[E,S]==0){R0=R0+1} # South East
        if(mat[W,N]==0){R0=R0+1} # North West
        if(mat[W,S]==0){R0=R0+1} # South West
      }
      a=-1.4
      b=0.8
      Pinfect=(1/(1+exp(-(a+b*R0)))) 
      g4<-runif(1) 
      if (g4<Pinfect & mat[i,j]==2 & R0>0){
        temp[i,j]=0  
      }
      
      #### plasmido 1 pierde su capsula
      if (mat[i,j]==1){ 
        E=i+1
        W=i-1
        N=j-1
        S=j+1
      
        if (E==n+1) { E=1}
        if (W==0) { W=n}
        if (N==0) { N=n}
        if (S==n+1) { S=1}
       
        if(mat[E,j]==0){R0=R0+1} # East
        if(mat[W,j]==0){R0=R0+1} # West
        if(mat[i,N]==0){R0=R0+1} # North
        if(mat[i,S]==0){R0=R0+1} # South
        if(mat[E,N]==0){R0=R0+1} # North East
        if(mat[E,S]==0){R0=R0+1} # South East
        if(mat[W,N]==0){R0=R0+1} # North West
        if(mat[W,S]==0){R0=R0+1} # South West
      }
      a1<- -1.4
      b1<- 0.8
      Pinfect1<- (1/(1+exp(-(a+b*R0)))) 
      g5<- runif(1)
      if (g5<Pinfect1 & mat[i,j]==1 & R0>0){
        temp[i,j]=0 
      }
      
      
    }
  }
  image(mat,col=c("grey50","deeppink","seagreen1"),add=F,zlim=c(0,2)) 
  grid(nx=n,ny=n,col="grey70",lty=1)
  Sys.sleep(0.1) 
  mat=temp 
  n_helalthy[k]=kH
  n_infected[k]=kI
  n_resistant[k]=kR
}

```

Discusión 1.- Por la alta especificidad de los fagos, los fagos solo interactúan con las bacterias con un mismo tipo de cápsula. No interactúan con ningún otro tipo de bacterias. 2.- Algunas bacterias pierden su cápsula. Se sospecha que es para evitar ser infectadas. 3.- Las bacterias sin cápsula son más susceptibles a aceptar plásmidos conjugativos que los encapsulados. Obtienen una cápsula "rápidamente". 4.- Loci capsulares pueden codificarse en plásmidos. La información genética se hace plásmido y se comparte. 5.- Los fagos intercambian plásmidos entre bacterias con la misma cápsula. 6.- La cantidad de ADN nuevo transducido por los fagos decaerá con el tiempo.

Conclusión Con este modelo es posible representar con mayor precisión las dinámicas ecológicas entre bacterias, plásmidos y fagos; esperamos que el modelo y automatas presentados en éste trabajo sean de ayuda en el área de la salud, donde los estudios para la utilización de bacteriófagos como terapia contra bacterias multirresistentes aumentan cada día por el costo-beneficio que ofrecen.

Referencias Attéré, S. A., Vincent, A. T., Paccaud, M., Frenette, M., & Charette, S. J. (2017). The role for the small cryptic plasmids as moldable vectors for genetic innovation in Aeromonas salmonicida subsp. salmonicida. Frontiers in genetics, 8, 211. Boto, L., & Pineda, R. (2019). Transferencia horizontal de genes: Implicaciones evolutivas y fisiológicas. Universidad de Córdoba. Lopez, J. G., Donia, M. S., & Wingreen, N. S. (2021). Modeling the ecology of parasitic plasmids. The ISME journal, 15(10), 2843-2852. McMillan, E. A., Gupta, S. K., Williams, L. E., Jové, T., Hiott, L. M., Woodley, T. A., ... & Frye, J. G. (2019). Antimicrobial resistance genes, cassettes, and plasmids present in Salmonella enterica associated with United States food animals. Frontiers in microbiology, 10, 832. Moxon ER, Kroll JS. El papel de las cápsulas de polisacáridos bacterianos como factores de virulencia . En: Jann K, Jann B, editores. Cápsulas bacterianas. Berlín, Heidelberg: Springer Berlín Heidelberg; 1990. págs. 65--85. Sousa J. A. M., Buffet A., Haudiquet M., Rocha E. P. C., Rendueles O. (2020). Modular prophage interactions driven by capsule serotype select for capsule loss under phage predation. ISME J. 14(12): 2980--2996. TileStats(2022). R code for CA recuperado de <https://www.tilestats.com/r-code-for-ca/> RStudio Team (2022). RStudio: Integrated Development Environment for R. RStudio, PBC, Boston, MA URL <http://www.rstudio.com/>. Soetaert K, Petzoldt T, Setzer RW (2010). "Solving Differential Equations in R: Package deSolve." *Journal of Statistical Software*, *33*(9), 1-25. <doi:10.18637/jss.v033.i09> <https://doi.org/10.18637/jss.v033.i09>.
